臺灣高等法院臺中分院民事判決　九十一年度上字第七七號
　　　上　訴　人　鈺剛股份有限公司
　　　法定代理人　甲○○
　　　被上訴人　　志盛營造有限公司
　　　法定代理人　乙○○
　　　訴訟代理人　巫瑞村律師
　　　送達代收人　巫瑞村律師
右當事人間請求給付執行債權事件，上訴人對於中華民國九十年十二月十三日臺灣彰
化地方法院九十年度訴字第八五六號第一審判決提起上訴，本院判決如左：
    主    文
上訴駁回。
第二審訴訟費用由上訴人負擔。
    事實及理由
一、程序方面：
    按在第二審為訴之變更或追加，非經他造同意，不得為之。但民事訴訟法第二百
    五十五條第一項第二款至第六款情形（即(二)請求之基礎事實同一者。(三)擴張或減
    縮應受判決事項之聲明者。(四)因情事變更而以他項聲明代最初之聲明者。(五)訴訟
    標的對於數人必須合一確定時，追加其原非當事人之人為當事人者。(六)訴訟進行
    中，於某法律關係之成立與否有爭執，而其裁判應以該法律關係為據，並求對於
    被告確定其法律關係之判決者），不在此限。又請求之基礎事實同一者，縱於訴
    狀送達後，原告仍得將原訴變更或追加他訴，無須得被告同意，此觀民事訴訟法
    第四百四十六條第一項、第二百五十五條第一項第二款規定自明。即原告於第二
    審為訴之追加，苟其請求之基礎事實同一者，即非法所不許。又所謂「請求之基
    礎事實同一」，係指變更或追加之訴與原訴之主要爭點有其共同性，各請求利益
    之主張在社會生活上可認為同一或關連，而就原請求之訴訟及證據資料，於審理
    繼續進行在相當程度範圍內具有同一性或一體性，得期待於後請求之審理予以利
    用，俾先後兩請求在同一程序得加以解決，避免重複審理，進而為統一解決紛爭
    者，即屬之（最高法院九十年度台抗字第二號裁判參照）。查本件上訴人（按即
    原告）鈺剛股份有限公司在第一審起訴主張訴外人實一企業股份有限公司（下簡
    稱實一公司）積欠上訴人票款新台幣（下同）一百九十六萬零一百三十二元，而
    被上訴人為實一公司之債務人，仍有工程款一百三十六萬七千五百四十一元未付
    。嗣上訴人聲請法院核發扣押、收取命令，經被上訴人聲明異議，爰依強制執行
    法第一百二十條之規定，求為判決：(一)被上訴人應給付上訴人一百九十七萬零九
    百零九元，及自民國八十八年七月十日起至清償日止，按年息百分之五計算之利
    息。（嗣於第二審請求金額減縮為一百三十六萬七千五百四十一元）(二)願供擔保
    ，請准宣告假執行。嗣於第二審訴訟程序中，上訴人追加代位權之法律關係作為
    訴訟標的，且聲明(二)變更為：被上訴人應給付實一企業股份有限公司一百三十六
    萬七千五百四十一元，並由上訴人代位受領（至利息部分之請求則捨棄）。查上
    訴人雖於第二審訴訟程序中追加代位權作為訴訟標的，且聲明變更如上所述，然
    其主要爭點均在於被上訴人就該執行異議之爭執，有無理由，則屬相同；又上訴
    人於第一、二審請求之金額，均係被上訴人對實一企業股份有限公司積欠之工程
    款，其請求利益之主張在社會生活上可認為有同一性、關連性，且證據資料之利
    用上亦有一體性，依訴訟經濟原則，自宜利用同一訴訟程序審理，藉以一次解決
    本件之紛爭，揆諸上述說明，上訴人上開訴之追加及變更，符合基礎事實同一要
    件。縱被上訴人當庭表示不同意被上訴人前開訴之追加、變更等詞在卷（見本院
    卷第三十頁），亦應准予上訴人為上開訴之追加、變更，合先明。
二(一)本件上訴人起訴主張：緣訴外人實一企業股份有限公司積欠上訴人鈺剛股份有限
　　公司（下簡稱鈺剛公司）票款一百九十六萬零一百三十二元，而被上訴人志盛營
　　造有限公司（下簡稱志盛公司）又為實一公司之債務人（即第三債務人），仍有
　　工程款一百三十六萬七千五百四十一元未付，經上訴人聲請台灣嘉義地方法院囑
　　託原法院執行處（按即台灣彰化地方法院執行處）依強制執行法一百五十條第一
    項規定，於八十八年八月十一日，以彰院鵬執甲八十八執全字第七六四號，對第
    三債務人即被上訴人核發扣押命令在案，而被上訴人對此扣押命令並無異議。嗣
    上訴人進而執台灣桃園地方法院九十年一月二日、桃院丁民執七字第五五八號債
    權憑證聲請對被上訴人強制執行，再經原法院以九十年五月二十九日、彰院松執
    戊九十執字第六二五號核發收取命令，被上訴人始聲明異議，爰依強制執行法第
    一百二十條之規定及代位權之法律關係，求為判決：(一)被上訴人應給付上訴人一
    百九十七萬零九百零九元，及自民國八十八年七月十日起至清償日止，按年息百
    分之五計算之利息。（嗣於第二審請求金額減縮為一百三十六萬七千五百四十一
    元，並捨棄利息之請求；並變更聲明為：被上訴人應給付實一企業股份有限公司
    一百三十六萬七千五百四十一元，並由上訴人代位受領）。(二)願供擔保，請准宣
    告假執行。
  (二)被告則以：按執行法院祇發禁止命令，並無許債權人收取或轉付命令，債權人不
    得對第三人請求給付，此有最高法院五十年台上字第三０七號及五十一年台上字
    第三０六八號判決可稽。因之執行法院於發禁止命令後，自應再發處分命令，俾
    債權人有請求第三人對其自己給付之機會，惟第三人於發給禁止命令後已依強制
    執行法第一百十九條聲明異議，執行法院即不得再發處分命令（參照台灣高等法
    院暨所屬法院六十一年度法律座談會決議）。查被上訴人於原審法院八十八年執
    全字第七六四號上訴人與債務人實一企業股份有限公司間假扣押事件所發之執行
    命令時，於法定期間內即依法聲明異議有案，此請調閱該執行案卷即明，而上訴
    人並未對被上訴人之聲明異議提起訴訟，就該爭執之事項，請求法院裁判，是依
    前揭說明，原審法院再對被上訴人發給處分命令，依法自屬有違。又查實一公司
    於民國八十八年五月間，固承攬被上訴人就訴外人大穎公司「ＮＤＡ廠成品倉庫
    建物」中之鋼構工程，雙方訂有工程合約書，總工程費為七百十一萬九千元，惟
    依該合約書第四條規定：雙方約定每月廿五日按實作實算工程數量估驗計價付款
    百分之九十，並應經被上訴人及被上訴人之業主（按即大穎公司）正式驗收合格
    後再付清尾款一半（另半數充作保固金）。而被上訴人已依雙方「按實作實算估
    驗計價付款百分之九十」之約定，給付工程款四百四十九萬七千七百六十一元。
    至於未給付之工程款，乃因實一公司施工之鋼構材料雖有進場，但實一公司依約
    須在該倉庫建物之屋頂，四周外牆及地面ＲＣ等工程施工時，配合作校正、調整
    、檢驗及試測等程序，亦即該鋼構工程之組立並未竣工。且實一公司之鋼構工程
    中尚有ＣＯＲ樓梯扶手、坡道扶手、防銹等工程未施工，亦未依約提出鋼構品質
    證明文件；況該工程迄今復未經被上訴人及業主大穎公司之正式驗收，是實一公
    司依約不得請求給付工程款，即實一公司與被上訴人間尚無任何債權可言等詞，
    資為抗辯。
三、本件原審對於上訴人之請求，判決上訴人全部敗訴，並駁回其假執行之聲請，上
    訴人全部聲明不服，求為廢棄原判決，並為訴之變更、追加及減縮如上開聲明。
    被上訴人則求為判決駁回上訴，如受不利判決，願供擔保請准宣告免假執行。
四、查上訴人主張，訴外人實一企業股份有限公司積欠上訴人鈺剛股份有限公司票款
    一百九十六萬零一百三十二元，而被上訴人志盛營造有限公司又為實一公司之債
    務人（即第三債務人），仍有工程款一百三十六萬七千五百四十一元未付，經上
    訴人聲請台灣嘉義地方法院囑託原法院執行處依強制執行法一百五十條第一項規
    定，於八十八年八月十一日，以彰院鵬執甲八十八執全字第七六四號，對第三債
    務人即被上訴人核發扣押命令（下簡稱系爭扣押命令）在案乙節，被上訴人除就
    其與實一公司間之債權是否存在有爭執外，對其餘事項並不爭執，復經本院調閱
    原法院八十八年度執字第七六四號假扣押卷、九十年度執字第六二五號執行卷，
    審閱無誤，是除上開有爭執之債權外，其餘部分自屬實在，合先明。
五、次查上訴人雖主張被上訴人就系爭扣押命令並未聲明異議，然為被上訴人所否認
    ，是本件首應審究者，厥為被上訴人就系爭扣押命令，是否異議，茲分述如下：
  (一)按執行法院祇發禁止命令（即扣押命令），並無許債權人收取或轉付命令，債權
    人不得對第三人請求給付，此有最高法院五十年台上字第三０七號及五十一年台
    上字第三０六八號判決可稽。因之執行法院於發禁止命令後，自應再發處分命令
    ，俾債權人有請求第三人對其自己給付之機會，惟第三人於發給禁止命令後已依
    強制執行法第一百十九條聲明異議，執行法院即不得再發處分命令。又執行法院
    扣押命令僅係發生禁止債務人向第三人（按即第三債務人）收取或為其他處分，
    以及禁止第三人向債務人清償之效力，如欲使執行債權人之債權獲得滿足尚須將
    扣押之金錢債權經換價程序以清償債權，故基於扣押命令性質，得提起之訴訟，
    僅以確認債務人對第三債務人之債權存在為限，此與執行債權人依收取命令、移
    轉命令或支付轉給命令得訴請第三人債務人給付者，當有不同（台灣高等法院暨
    所屬法院六十一年度法律座談會決議參照）。
  (二)查被上訴人對於原審法院民事執行處，於八十八年八月十一日，以彰院鵬執甲八
    十八執全字第七六四號核發系爭扣押命令，於法定期間內即八十八年八月十七日
    即具狀聲明異議在案，有上開假扣押卷可稽（見假扣押卷第三、九、十頁）。嗣
    後原審法院雖依上訴人之聲請而於八十八年八月十九日以彰院鵬執甲八十八年執
    全字第七六四號函將原扣押命令關於債務人「寶一」企業股份有限公司，更正為
    「實一」企業股份有限公司，亦有該函在卷可考（見假扣押卷第十三頁）。然查
    原審八十八年八月十九日之更正函，僅係「更正」原扣押命令之內容而已，並非
    另行核發之「新」扣押命令。抑有進者，於八十八年八月十一日，以彰院鵬執甲
    八十八執全字第七六四號核發扣押命令，與於八十八年八月十九日以彰院鵬執甲
    八十八年執全字第七六四號更正函，核對結果，有關實一公司與寶一公司之法定
    代理人均為「詹王月嬌」；公司之設址均在「嘉義縣民雄鄉秀林村溪底療九號」
    ，足證於八十八年八月十一日，以彰院鵬執甲八十八執全字第七六四號核發扣押
    命令有關「寶一公司」之記載，顯係誤寫之顯然錯誤，自得以函更正之。查於八
    十八年八月十一日，以彰院鵬執甲八十八執全字第七六四號核發扣押命令，既不
    因誤載「寶一公司」而影響其效力，則被上訴人於法定期間內即八十八年八月十
    七日具狀聲明異議，自生異議之效力。
  (三)次查被上訴人就系爭扣押命令於法定期間內聲明異議，揆諸前開說，執行法院則
    不得進一步核發「收取命令」，而上訴人則應提起「確認之訴（即確認被上訴人
    與實一公司之債權存在）」，而不得提起本件「給付之訴」，惟經本院行使闡明
    權，諭知上訴人是否變更為「確認之訴」，上訴人仍執意提起本件「給付之訴」
    （見本院卷第五五頁），其訴顯無理由，應予駁回。
六、綜上所述，本件上訴人主張被上訴人應給付實一企業股份有限公司一百三十六萬
    七千五百四十一元，並由上訴人代位受領，為不足採，被上訴人抗辯，尚屬可信
    。從而，上訴人主張本於強制執行法第一百二十條之規定及代位權之法律關係，
    請求被上訴人給付為上開請求，為無理由，不應准許。其假執行之聲請亦失所附
    麗，應併予駁回。又本件原判決所持理由，雖與本院未盡相同，惟其結論尚無不
    合。故原審為上訴人敗訴之判決，及駁回其假執行之聲請，並無不合。上訴意旨
    指摘原判決不當，求予廢棄改判，為無理由，應予駁回。
七、本件事證已臻明確，兩造其餘攻擊或防禦方法及所提證據，均與本院心證之形成
    及判決結果，不生影響，爰不一一再加以論述，併此明．
八、據上論結，本件上訴為無理由，依民事訴訟法第四百四十九條第一項、第七十八
    條，判決如主文。
中　　　華　　　民　　　國　　九十一　　年　　　十　　　月　　　九　　　日
~B1民事第六庭審判長法　官　吳火川
~B2　　　　　　　　法　官　饒鴻鵬
~B3　　　　　　　  法  官　陳繼先
右為正本係照原本作成。
不得上訴。（未逾一百五十萬）
~B 　 　　　　　　書記官　劉建智
中　　　華　　　民　　　國　　九十一　　年　　　十　　　月　　 十四　　 日
　　　　　　　　　　　　　　　　　　　　　　　　　　　　　　　　　　　　Ｙ
